【裁判字號】    88,上,1623
【裁判日期】    890613
【裁判案由】    返還經銷押金
【裁判全文】
台灣高等法院民事判決  八十八年度上字第一六二三號
      上  訴  人  鍾萬選即萬楹企業社
      訴訟代理人  徐則鈺律師
      被 上訴 人  永雄國際行銷有限公司   設台北市○○街○段七四號一樓
      法定代理人  謝國雄      .
      訴訟代理人  林玟岑律師
                  陳永星律師
右當事人間請求返還經銷押金事件，上訴人對於中華民國八十八年十一月三日台灣台
北地方法院八十八年度訴字第三一一三號第一審判決提起上訴，本院判決如左：
      主    文
原判決除確定部分外廢棄。
被上訴人應給付上訴人新台幣參佰壹拾伍萬壹仟參佰柒拾元及自民國八十八年七月二
十九日起至清償日止，按年息百分之五計算之利息。
第一、二審訴訟費用（除確定部分外）由被上訴人負擔。
本判決所命之給付，於上訴人以新台幣壹佰零伍萬元供擔保後，得假執行；但被上訴
人如於假執行程序實施前以現金新台幣參佰壹拾伍萬壹仟參佰柒拾元或同面額之第一
商業銀行定期存單為上訴人預供擔保，得免為假執行。
      事    實
甲、上訴人方面：
一、聲明：求為判決：（一）如主文第一、二項所示。（二）願供擔保請准宣告假執
    行。
二、陳述：除與原判決記載相同部分，予以引用外，並補稱：
（一）被上訴人既同意終止兩造間之合約，足見兩造間確有繼續性之法律關係，雖被
      上訴人一再主張「霸王組合」貨物已賣斷予上訴人，兩造間為買賣關係，惟買
      賣係一時之法律關係，非繼續性之法律關係，而被上訴人既同意「終止」雙方
      間合約，顯然雙方間法律關係確係經銷而非買賣。
（二）依兩造簽訂之切結書內容觀之，被上訴人應繼續播出霸王組合廣告至支票所載
      發票日即八十八年二月五日為止，惟被上訴人並未依約履行，依切結書之約定
      ，應屬於違約，故上訴人可單方終止合約，停止支票支付。
（三）又若兩造間所存在者為買賣關係，則上訴人有權停止支票支付，應解為該買賣
      關係之「停止條件」，則被上訴人於條件成就時，即負有返還該五百萬元之不
      當得利。
（四）系爭會議紀錄上所記載之「切口」並非指由上訴人買斷產品，故被上訴人自不
      得據此主張兩造有約定由上訴人買斷。
三、證據：除援用原審立證方法外，並補提出全日通視訊事業股份有限公司八十八年
    十二月四日號函、託運單及退運收據影本各一件為證。
乙、被上訴人方面
一、聲明：求為判決：
（一）上訴駁回。
（二）如受不利判決，願預供現金或同面額之第一商業銀行可轉讓定期存單為擔保請
      准宣告免為假執行。
二、陳述：除與原判決記載相同部分，予以引用外，並補稱：
（一）被上訴人確已依約播出廣告，並無違約情事，則上訴人片面終止合約即屬不合
      法，而基此不合法之終止權所生之返還請求權亦不復存在，故上訴人起訴之請
      求，顯無理由。
（二）兩造所簽署之會議記錄第三點所載之「切口」，即市場交易慣用語「切貨來賣
      」之別稱，性質上為買斷關係（或賣斷關係），故切結書上所載之五百萬元，
      屬於上訴人購買「霸王組合」貨品之預付款而非經銷押金，況且兩造間並無任
      何文件可證明兩造曾有經銷押金之約定，而支票之支付，亦不足以說明兩造間
      存有代理經銷關係。
三、證據：援用原審立證方法。
      理    由
一、本件上訴人起訴主張：伊與被上訴人於八十七年六月間訂定經銷契約，由伊代理
    被上訴人銷售被上訴人製造之產品，如霸王組合、天天天美及塑之天使等健康食
    品，並以售出所得中之百分之十作為伊之利潤及管銷費用；被上訴人則承諾前開
    產品之藥房通路均由伊全權代理，並將增加鎖碼頻道及Ｚ頻道等有線電視頻道之
    廣告量，且須註明「到各大指定藥房購買」等字樣以為促銷。伊於八十七年八月
    二十一日並簽發五百萬元之支票交付被上訴人作為履行前開契約之押金，而被上
    訴人亦保證就前開有線頻道上所為之霸王組合促銷廣告將持續播出至上開支票票
    載發票日止，否則伊得停止上開支票之支付。詎被上訴人竟未履行前開繼續播出
    霸王組合廣告之約定，伊自得以起訴狀繕本之送達為終止兩造間經銷契約意思表
    示之通知等情，爰依不當得利之法則，求為命被上訴人給付三百三十三萬六千二
    百三十三元及自起訴狀繕本送達之翌日即八十八年七月二十九日起至清償日止，
    按年息百分之五計付利息之判決（原審駁回上訴人之請求，上訴人僅就其中三百
    十五萬一千三百七十元本息部分，聲明不服，其餘十八萬四千八百六十三元本息
    部分因未據上訴人一併聲明不服而告確定）。
    被上訴人則以：伊與上訴人間所訂立者乃買賣契約，所有產品均由上訴人買斷，
    故並非經銷契約，且兩造並未約定上訴人得終止契約之事由，伊復無停止播出霸
    王組合廣告之違約行為，上訴人據此終止兩造間契約關係，並不生效；惟伊願於
    八十八年八月十八日與上訴人合意終止系爭契約，然伊業已交付相當五百萬元之
    產品予上訴人，故並無不當得利之情形，自無須負給付三百十五萬一千三百七十
    元本息予上訴人云云，資為抗辯。
二、經查上訴人主張兩造於八十七年六月間訂定經銷契約，由伊代理被上訴人銷售被
    上訴人製造之前開健康食品，並以售出所得中之百分之十作為伊之利潤及管銷費
    用，伊已經銷售出一百八十四萬八千六百三十元之產品；伊曾於八十七年八月二
    十一日簽發付款人為彰化商業銀行西螺分行，發票日均為八十八年二月五日，面
    額均為一百萬元之支票五張交付被上訴人執有之事實，業據其提出會議紀錄、切
    結書及上開支票（見原審卷第九頁至第十二頁及本院卷第八五頁至第八九頁）為
    證，即被上訴人亦不否認上開私文書之真正並自認有收受上訴人所交付之上開支
    票並經提示兌領之事實，自堪認為真實。
三、經核前開會議紀錄所記載之內容為上訴人應如何進貨，經銷價格及產品之價款應
    扣除百分之十利潤及管銷費用後全數交付被上訴人，暨被上訴人應負責廣告作業
    及費用等（見原審卷第九頁），顯見兩造間並非單純之給付價金買受貨品之買賣
    契約關係，故被上訴人所辯兩造間係買賣契約關係云云，即不足取。再查兩造於
    訂約後，復於八十七年八月二十一日立具切結書，約定上訴人先交付面額各一百
    萬元之支票五張共計五百萬元予被上訴人，被上訴人則承諾負責霸王組合廣告繼
    續播出至上開支票票載發票日即八十八年二月五日止，如有違約上訴人得拒絕兌
    現前開支票（見原審卷第十頁），故系爭五張支票之發票日既非簽立切結書之八
    十七年八月二十一日，而支票之兌付又附有上開條件，自應認上訴人所為上開支
    票係供作被上訴人於履行其契約義務後，得自上訴人處取得價金之擔保之主張為
    可取，倘果如被上訴人所云上開支票僅係上訴人預付向被上訴人進貨之款項，何
    以會有上訴人違反廣告播放時間約定時，系爭支票即不兌付之限制條件之約定？
    是被上訴人所為系爭支票乃預付貨款云云，殊不足取。又查上訴人主張被上訴人
    並未依約持續播出霸王組合等產品之廣告至前開支票票載發票日止，有違雙方所
    立切結書之約定等語，亦據其提出全日通視訊事業股份有限公司八十八年十二月
    四日函為證（見本院卷第四四頁），則上訴人主張依債務不履行之規定，終止本
    件經銷合約，亦屬有據，並已據上訴人以起訴狀繕本之送達向被上訴人（於八十
    八年七月二十八日送達被上訴人－見原審卷第二○頁）為終止兩造間經銷契約意
    思表示之通知（見原審卷第七頁），自應認兩造間之經銷契約業已於八十八年七
    月二十八日經合法終止。茲所應審究者厥為上訴人本於不當得利之法則，所得請
    求被上訴人返還之金額為若干？
四、上訴人主張被上訴人本應返還伊前開押金五百萬元，惟伊已經銷售出貨物得款一
    百八十四萬八千六百三十元，應交付被上訴人，經扣抵後，被上訴人尚應返還伊
    三百十五萬一千三百七十元等語，為被上訴人所不爭執。雖被上訴人抗辯伊在上
    訴人處尚留有業經賣斷之一千六百七十六盒「霸王組合」產品，每盒以二千一百
    元計算，價款為三百五十一萬九千六百元，自應予以扣除云云。然為上訴人所否
    認兩造間有賣斷之約定，並主張被上訴人不得以前開產品之價值與伊應取回之押
    金為抵銷等語。經查被上訴人係以前開會議記錄第三項及第四項所記載「切口」
    之辭句係「切貨來賣」之商業上用語為據，抗辯兩造間就系爭產品已約定由上訴
    人買斷云云，惟為上訴人所否認，而被上訴人復不能舉證以實其說，況依前開八
    十七年六月八日會議記錄第三項：「萬楹公司應在三十天後進行切口動作，並在
    十天內完成切口，第一次切口為新台幣三千萬元，萬楹公司扣除百分之十利潤及
    部分合理開銷後，剩下應全數交給永雄國際公司。第二次切口（間隔二至三個月
    ）目標為新台幣六千萬元，仍依上述條件處理，舉例永雄國際公司新ＣＦ七月一
    日上廣告，七月底開始切口，八月十日前完成切口動作，將切口金額撥入永雄國
    際公司帳號，依此類推」（見原審卷第九頁）之約定以觀，兩造僅係就上訴人進
    貨之數量及計劃為約定，並約定進貨之價款上訴人應於進貨後之一定時間給付被
    上訴人，而上開應交付被上訴人之貨款其中百分之二十，應作為廣告費用，並設
    立兩造共同帳戶管理支出（見原審卷第九頁會議記錄第四項），顯見切口所撥入
    被上訴人帳戶之款項尚難認全係價款，故被上訴人之使用仍須受上訴人之監督，
    再衡諸被上訴人亦自認上訴人本應於八十七年八月五日付清前開三千萬元貨款，
    惟未依約付清，並以產品銷售情形不佳為由，通知被上訴人收回產品，且經被上
    訴人同意（見原審卷第三八頁及第四二頁存證信函），益見兩造間就系爭產品並
    無由上訴人買斷之約定，易言之，上訴人尚得以銷售不佳退回產品與被上訴人，
    是被上訴人所為系爭產品均由上訴人買斷之抗辯，並不足取。兩造間既無買斷或
    賣斷之約定，則於系爭經銷契約合法終止後，上訴人所負之義務乃係將所保管之
    系爭產品返還被上訴人，而被上訴人應將已收受之預付擔保款返還上訴人，惟此
    二項給付並非屬同種類，不得抵銷（民法第三百三十四條前段規定參照），況上
    訴人曾於八十八年十一月十日依被上訴人之指示，將前開產品送往被上訴人處，
    惟遭被上訴人拒絕受領而退回，有上訴人提出之託運單及退運收據為證（見本院
    卷第四六頁及第四七頁），且為被上訴人所不爭執，故被上訴人主張以前開上訴
    人應返還伊之產品與上訴人對伊之返還押金請求抵銷，自屬無據。上訴人請求被
    上訴人給付三百十五萬一千三百七十元及自起訴狀繕本送達之翌日即八十八年七
    月二十九日起至清償日止，按年息百分之五計算利息部分，自屬應予准許。
五、從而，原審就前開部分所為上訴人敗訴之判決，自有未洽。上訴論旨指摘原判決
    此部分不當，求予廢棄改判，為有理由。又兩造就上開上訴人勝訴部分既均陳明
    願供擔保，以代釋明，聲請宣告假執行或免為假執行，經核均與規定相符，爰分
    別酌定相當之擔保金額併予准許。
六、至兩造其餘之攻擊或防禦方法，及未經援用之證據，經本院斟酌後，認為均不足
    以影響本判決之結果，自無一一詳予論駁之必要，併此敘明。
七、據上論結，本件上訴為有理由，依民事訴訟法第四百五十條、第七十八條、第四
    百六十三條、第三百九十條第二項、第三百九十二條，判決如主文。
中      華      民      國    八十九    年      六      月      十三    日
                                臺灣高等法院民事第十三庭
                                      審判長法  官  林  鄉  誠
                                            法  官  陳  駿  璧
                                            法  官  謝  碧  莉
右正本係照原本作成。
如不服本判決，應於收受送達後二十日內向本院提出上訴書狀，其未表明上訴理由者
，應於提出上訴後二十日內向本院補提理由書狀（均須按他造當事人之人數附繕本）
上訴時應提出委任律師或具有律師資格之人之委任狀；委任有律師資格者，另應附具
律師及格證書及釋明委任人與受任人有民事訴訟法第四百六十六條之一第一項但書或
第二項（詳附註）所定關係之釋明文書影本。
中      華      民      國    八十九    年      六      月      十六    日
                                            書記官  曹  聖  德
附註：
民事訴訟法第四百六十六條之一（第一項、第二項）：
對於第二審判決上訴，上訴人應委任律師為訴訟代理人。但上訴人或其法定代理人具
有律師資格者，不在此限。
上訴人之配偶、三親等內之血親、二親等內之姻親，或上訴人為法人、中央或地方機
關時，其所屬專任人員具有律師資格並經法院認為適當者，亦得為第三審訴訟代理人
。


司法院資訊處製作；財團法人民間司法改革基金會備份。
